臺灣高等法院刑事判決　　　　　　　　93年度上訴字第2824號
　　上　訴　人
　　即　被　告　丁○○
　　選任辯護人　李國盛律師
上列上訴人因強盜案件，不服臺灣臺北地方法院93年度訴字第
704號，中華民國93年8月30日第一審判決（起訴案號：臺灣臺北
地方法院檢察署93年度偵字第66號），提起上訴，本院判決如下
：
    主  文
原判決撤銷。
丁○○意圖為自己不法之所有，結夥三人以上於夜間侵入住宅，
以強暴脅迫至使不能抗拒而取他人之物，處有期徒刑柒年肆月。
    事  實
一、丁○○、丙○○（原審通緝中，另行審理）、戊○○（業經
    本院92年7月9日以92年度上訴字第170號判處有期徒刑七年
    六月，並於同年9月18日由最高法院以92年度台上字第5110
    號判決上訴駁回確定）共同基於意圖為自己不法所有之犯意
    聯絡，結夥3人於民國91年4月25日晚上11時30分許之夜間，
    利用乙○○外出大門未關之際，未經同意侵入乙○○位於台
    北市中山區○○○路○段83巷5號8樓10室「親親大廈」住處
    內，待乙○○返回上址時，即由戊○○與丙○○徒手掐住乙○○頸部，將頭部壓制在床上，再由3人中1人以腳踢打其臀
    部，並喝令乙○○不可亂動，否則對其不利，共同以此強暴
    、脅迫之手段至使乙○○不能抗拒，而強取乙○○所有之背
    包1只，內有現金新台幣（下同）13萬8千300元、身份證、
    健保卡、手機7支、郵局金融卡1張、存摺3本（郵局、誠泰
    銀行、彰化銀行）、信用卡4張及印鑑等財物。得手後由丁○○與戊○○持上開背包迅先速下樓，丙○○並喝令乙○○
    不得起身，並趁乙○○因畏懼而趴於床上不敢起身時離逸，
    約數分鐘後，始下樓通知管理員（杞梓成）並報警，嗣後由
    戊○○分得手機一支（型號：國際牌ＧＤ８０，序號：0000
    00000000000），背包內其餘財物則交由丙○○處理。嗣因
    徐永豐將強盜得來之上開手機搭配自己使用之0000000000號
    、0000000000號ＳＩＭ卡撥打電話，經警調閱通聯紀錄發覺
    ，而循線於91年11月12日下午在台北市○○區○○路242巷
    44弄11號戊○○住處查獲，當場扣得上開手機1支，戊○○
    並於案件審理時供出丁○○、丙○○之年籍資料，始知上情
    。
二、案經臺灣臺北地方法院檢察署檢察官自動簽分偵查起訴。
    理  由
一、訊據被告丁○○矢口否認涉有強盜犯行，辯稱：係丙○○表
    示被害人乙○○的老闆拖欠其債款，只有被害人乙○○可以
    聯絡老闆出面處理，伊當時僅負責假扮嫖客將乙○○引出門
    口，後來伊進入房間，約五分鐘，小姐（指妓女）進來房間
    ，伊即依原先丙○○指示：「小姐來時，要說不要，乙○○
    就會出來」，後小姐進來，伊跟小姐說不要，小姐出去後，
    丙○○跟戊○○就從樓梯進來屋裡，躲在廁所旁的暗處，再
    過約五分鐘後，乙○○果真進來，問伊想要何種小姐，伊尚
    未講話，丙○○、戊○○即走過來，渠2人有摸到乙○○，
    伊看到黑影就走出房外靠近樓梯處，丙○○、戊○○對乙○○作何事，伊未目睹，約2分鐘後，戊○○即走出來，伊與
    戊○○至樓下等候丙○○，渠2人在樓下等候10餘分鐘，丙○○就下來載戊○○回家，伊亦獨自返家了並未取得被害人
    乙○○財物，本件純係財物糾紛云云，被告丁○○選任辯護
    人另辯稱：被告丁○○主觀上僅認為係將被害人乙○○找出
    來，丙○○、戊○○另涉強盜犯行係另行起意，業已超越被
    告丁○○當時主觀認知之情況云云。
二、惟查：
  (一)右揭犯罪事實，業據證人即被害人乙○○於警詢、偵查及原
    審中指訴證稱：其住在親親大廈八樓，當日肚子餓下樓買東
    西吃，門沒有上鎖，想不到買完東西一進屋內經過廁所時，
    突然有人跑出來將其推到床上，另1人押住其腳部，並用腳
    踢其臀部，威脅不要亂動否則對其不利，且說只是要東西，
    不會傷害其，其因為害怕受傷所以不敢反抗，被告等人就強
    行取走其身上的背包，裡面有現金13萬8千300元、身份證、
    健保卡、手機7支、郵局金融卡1張、存摺3本（郵局、誠泰
    銀行、彰化銀行）、信用卡4張及印鑑等語（第1次警詢筆錄
    附於本院另案92年度上訴字第170號卷第86、87頁及51至54
    、91年度偵字第23481號卷第7至11頁、原審91年度訴字第12
     77號另案被告戊○○案卷第33至36頁、本件原審卷第68至
    71頁），其於本院就遭受被告夥同共犯丙○○、戊○○2人
    強盜財物之過程並為相同之證述（本院卷第132至134頁，除
    被害地點外，如後述），證人即共犯戊○○供稱：其與丁○○、乙○○三人在房內等，乙○○進來房間後，其與丙○○
    就用手架住乙○○脖子，叫他「不要動」，並把他押在床上
    ，見乙○○沒有反抗後，其與被告丁○○就拿著乙○○的背
    包直接下樓，過二十分鐘（按應係約略之時間）後丙○○也
    下樓，其打開背包，裡面有手機好幾支、證件、存摺、金融
    卡、信用卡、印鑑等語相符（見原審91年度聲羈字第346號
    卷第7頁、91年度偵字第23481號卷第35頁至第37頁），其於
    本院亦證稱：被害人乙○○進入房間後，其與丙○○徒手壓
    住乙○○，丙○○就將乙○○之背包取下，……，其即拿著
    該背包與被告丁○○下樓，事後分到1支手機等語（本院卷
    第136、137頁），被害人乙○○指述被劫財經過與證人戊○○所證強盜財物之情節，均極為吻合。而被告丁○○與戊○○、丙○○離開後，乙○○也衝到樓下告知該大廈管理員杞
    梓成遭強盜經過，並追出去尋找犯人，經杞梓成記載在值勤
    日報表上等情，亦據杞梓成證述甚詳（見本院另案92年度上
    訴字第170號卷第117、133頁），核與警員陳慶元證稱：乙○○曾於4月二十六日凌晨三時許到警察局報案遭強盜，其
    有到現場（即8樓之10室）了解等情節相符（見本院另案92
    年度上訴字第170號卷第97、98頁），且有被害人乙○○於
    被強盜後立即報案之警詢筆錄可稽（見同上案卷第86頁）。
    此外，共犯戊○○以前開強盜得來之贓物放進自己之行動電
    話門號使用而經警循線查獲，並扣得上開手機1支之事實，
    有電信公司查覆門號與序號搭配使用之傳真資料可徵（見91
    年度偵字第23481號卷第22至26頁），復有上開贓物手機1支
    扣案可佐，被告與戊○○、丙○○等人有強盜之犯意聯絡，
    並以強暴、脅迫手段使被害人不能抗拒強取財物之犯行，應
    堪認定。
  (二)至於被害人乙○○於91年4月26日凌晨3時許警局初詢時陳述
    被害財物有其身上的背包一只，內有現金13萬8千300元、身
    份證、健保卡、手機7支、郵局金融卡1張、存摺3本（郵局
    、誠泰銀行、彰化銀行）、信用卡4張及印鑑等語（第1次警
    詢筆錄附於本院另案92年度上訴字第170號卷第86、87頁）
    ，雖嗣後與其在91年10月16日13時許及91年11月1日14時45
    分許於警詢時陳稱：「被害財物背包一只及其內有現金13
    萬8千餘元、手機7支、金融卡3張、存摺2本、信用卡4張及
    印鑑等物（91年度偵字第23481號卷第7、8頁、10頁）及92
    年2月26日於本院另案前審中陳稱：「背包及手提袋，背包
    內有現金13萬8千元、2支手機、提款卡、信用卡、印鑑，手
    提袋內有手機7支」等物（本院另案92年度上訴字第170號卷
    第52頁）前後略有不符，然應係91年10月16日13時許及91年
    11月1日14警詢筆錄與本院92年2月26日於訊問時，距離案發
    時間，相隔已有一段時日，難免有不復記憶印及象模糊之處
    ，自應以被害人乙○○於91年4月26日凌晨3時甫於被害後於
    警局初詢所陳述被害財物為可採，附此敘明。
  (三)被告丁○○雖辯稱到該處是以應召為名引誘乙○○到該址4
    四樓以便討債，且其引誘乙○○出面後就離去，對於戊○○
    、丙○○之強盜犯行並未參與，及證人丙○○、戊○○亦配
    合討債說詞云云，然證人即共犯戊○○於原審證稱：「丙○○之前有說過好幾次他跟乙○○有債務糾紛，叫我跟他一起
    去處理」（原審卷第54頁），亦與被告丁○○所稱係戴中興
    有積欠丙○○金錢云云相互不符（原審卷第18、本院卷第13
    0頁），則被告丁○○所辯討債之說詞，是否屬實，已非無
    疑，況且，依被告與共犯丙○○等所述之財務糾紛，是被害
    人乙○○之老闆向丙○○借款20萬元未還云云（見本院另案
    卷第60頁），則被告所主張之債務人為乙○○老闆（被告等
    稱係戴中興），並非與被害人乙○○有財務糾紛，焉能混為
    一談，況觀被告與共犯犯罪之行徑，係以強暴力量及脅迫言
    詞，使被害人不能抗拒，取得背包財物後，由2人先拿著財
    物逸去，另1人繼續壓制被害人不使追出，全係強取財物之
    行徑，豈得以財務糾紛視之。被告雖又稱被害人與其老闆在
    該處營色情生意，惟為被害人乙○○所堅決否認，陳稱伊是
    從事電話手機的銷售業務等語，觀被害人所劫奪之背包有7
    支手機，被害人稱其中3支是其自用的有開機，餘4支是原封
    的新手機，而被告亦供承強盜得手後看見背包內有手機7支
    之多，觀此被害人稱其營手機買賣尚非無稽。本院另案審理
    中經查傳證人即該址管理委員會主任委員簡秀卿、總幹事黃
    國夫、管理員梓成、李志偉及房東甲○○，均一致證稱不
    知該址有營色情行業一事，亦從未聞住戶反應等語（本院另
    案92年度上訴字第170號卷第109、130、154頁），被告就此
    所指並不能為其有利之證明。被害人住居該八樓十室未久，
    該址係其友戴碩宏所租，因其出國託由被害人暫管使用，該
    房屋何人以何名義承租，及戴碩宏與該「戴中興」是何關係
    ，有無經營色情行業，既為被害人所不知，與被害人無關，
    尤與被告等犯強盜犯行無涉。
  (四)證人戊○○於原審又證稱：丙○○與被害人乙○○之老闆戴
    中興有財務糾紛，當初說好是要去討債，計劃由未與乙○○
    謀面的被告丁○○佯裝嫖客以免乙○○起疑，但因為到四樓
    時乙○○已經來開門，所以就由其與丙○○進入房內，被告
    在門外面等，是以被告從頭到尾都沒進去過房間內，對於其
    與丙○○在房內壓制乙○○一事，不僅沒看見也不知情云云
    （見原審卷第55頁），其於本院則證稱：「當時我跟丙○○
    跟丁○○到案發地點，由丁○○假裝嫖客跟乙○○接觸，丁○○有跟乙○○見面，因為乙○○作色情媒介，接觸之後乙○○就先走，小姐就過來，丁○○就找個藉口將小姐打發走
    ，我跟丙○○就利用機會進入房間，然後就要丁○○打電話
    給乙○○，說門鎖住了，要乙○○來打開，後來乙○○下來
    開門之後，我跟丙○○就架住乙○○，丙○○就開口要乙○○不要亂動說不會傷害你，並問乙○○的老闆去向，然後丙○○就將乙○○的背包取下，丁○○當時人在門口，我拿著
    背包就跟丁○○下樓等丙○○，大約十幾分鐘，丙○○就下
    樓」云云（本院卷第136頁），然被告丁○○於本院供承：
    「因為乙○○知道他老闆在那裡，所以我有進人房間看見乙○○」（本院卷第130頁）、「戊○○說我跟乙○○見兩次
    面是不對，我也沒有打電話給乙○○騙他門被鎖。我當時人
    坐在裡面的床上，乙○○直接走進來，不是我在門口由乙○○開門一起走進去」（本院卷第138頁），證人戊○○就被
    告丁○○有無進入該房間與被害人乙○○接洽召妓一情，證
    述情節前後不符，亦與被告丁○○於本院供承之過程，互相
    矛盾，抑且，被害人乙○○於本院另案審理、原審及本件本
    院審理中，均已始終一致堅決否認有經營色情應召行業等語
    在卷，從而，被告丁○○及共犯丙○○、戊○○等所稱以召
    妓誘騙被害人乙○○出面，吳某出面應洽因而中計云云，與
    事實不符，顯係卸責及勾串之詞，委無可採。
  (五)另被害人乙○○雖於原審審理時改證稱：其進入房間時只有
    一個黃色小燈，所以對於歹徒的長相並沒有看清楚，當時其
    並沒有看到被告云云（見原審93年8月5日審理筆錄），惟證
    人乙○○於本院證稱：「我只知道他有跟我閃身過去速度很
    快，個子不高，我憑我當時看到他的印象跟警察說，平頭，
    單眼皮，矮矮的」（本院卷第134頁），是以證人其至少應
    有與該人照面，而能完整目睹其長相及身體特徵，參以被告
    丁○○自承確有進入該房間內，已如上述（本院卷第130 、
    138頁），及證人乙○○再於本院證稱：「都是在壓制的過
    程中，講話的人都是丙○○，他講話大舌頭」及「我最確定
    的就是戊○○，因為我有回頭看到他，戊○○就將我眼鏡拔
    掉」等語（本院卷第134頁），準此，則證人乙○○於本院
    所述之該人應係被告丁○○可堪認定。至於證人乙○○於警
    詢及原審中陳稱不認識共犯丙○○等語，於本院雖陳稱其案
    發後庭訊始知悉共犯丙○○係居住在同址4樓綽號「阿志」
    之人，並於案發前曾與其交談等語（本院卷第133頁），然
    證人乙○○仍於本院陳稱不認識丙○○，僅係曾與綽號「阿
    志」之丙○○聊天及目睹其在4樓打麻將，是以乙○○應僅
    止於同棟大樓之人，見面之際，點頭示好或寒喧數語而已，
    其所稱不認識丙○○應無矛盾，尚難據為被告丁○○有利之
    事證。
  (六)又證人乙○○雖於警詢及本院中陳稱共犯中1人持刀架住其
    脖子及共犯約有4、5人云云，然均為被告丁○○及證人丙○○、戊○○堅決否認有持刀械及在場之人約4、5人等語在卷
    ，證人於本院證稱：「我跌倒在床上他們壓制住我的脖子，
    我只知道是涼涼的東西，我當時聽到現場腳步聲大約有4、
    5個人左右」（本院卷第132頁），則依證人乙○○所證內容
    觀之，其並未親目睹刀械及現場確實人數，而衡之當時，其
    內心已甚為驚慌、恐懼，判斷力不如平常精準，其所述冰涼
    之物，並非必為刀械，其依現場腳步之聲判斷人數，亦有失
    準，均核屬其主觀臆測之詞，尚難遽以憑信。
  (七)又被告丁○○及證人即共同被告丙○○、戊○○雖稱本件犯
    罪地點係在同址4樓而非8樓云云，而證人乙○○於本院亦附
    合翻供證稱：伊當時跟女友住在8樓的住所，是鄰居戴碩宏
    請伊看管4樓、8樓的房子，戴碩宏說如果伊跟女友住在一起
    ，可以住在8樓，4樓的房子請伊看管，他跟伊都有4樓、8
    樓的鑰匙。當天伊下課回到8樓的住所，正準備下樓吃東西
    ，戴碩宏就打電話給伊說4樓的房子門沒有關好，要伊去檢
    查一下，後來伊下到4樓……，伊在同址4樓房間被搶，伊在
    8樓的住所被人搜的很厲害，警察到現場的時候，伊有跟警
    察講伊在四樓被搶，但是警察說我8樓被搜所以才供述在8樓
    被搶云云（本院卷第131、132），然惟查證人乙○○前迭於
    警詢、原審、本院另案即被告戊○○（92年度上訴字第170
    號）所涉共同強盜案件中所堅決否認，並稱確係在其居住之
    8 樓10室被搶無誤，此為證人即被害人乙○○始終一致之陳
    述，再者，觀諸該大廈管理員杞梓成在本院另案所證及前揭
    日報表所載均係8樓10室，報案之警詢筆錄亦如是記載（92
    年度上訴字第170號卷第86、87、133頁），證人即警員陳慶
    元據報到現場查察，亦是前往8樓10室（92年度上訴字第170
    號卷第97、98頁），被告丁○○及共犯丙○○、戊○○等所
    稱4樓，乃是故意混淆事實，毫無足取。又依經驗法則判斷
    ，證人於案發時之供述較少權衡利害得失或受他人干預，比
    之事後翻異之詞為可信，是以證人乙○○於本院翻稱案地點
    係在同址4樓云云，核屬附合之說詞，亦無可採。
  (八)按共同實施犯罪行為之人，在合同意思範圍以內，各自分擔
    犯罪行為之一部，相互利用他人之行為，以達其犯罪之目的
    者，即應對於全部所發生之結果，共同負責（最高法院28年
    上字第3110號判例參照），本件被告丁○○與丙○○、戊○○利用乙○○外出大門未關之際，未經同意侵入乙○○位於
    台北市中山區○○○路○段83巷5號8樓10室「親親大廈」住
    處內，待乙○○返回上址時，即由戊○○與丙○○徒手掐住
    壓制乙○○並喝令乙○○不可亂動，否則對其不利，以此強
    暴、脅迫之手段至使乙○○不能抗拒，而強取乙○○所有之
    背包1只（內有上述財物），得手後由丁○○與戊○○持上
    開背包迅先速下樓，戊○○並將該背包交付丙○○，並分得
    手機1支，則被告丁○○顯有參與全部犯罪過程，其對丙○○、戊○○下手實施強暴、脅迫及強奪行為，顯有犯意聯絡
    、行為分擔之意思，被告丁○○自應就共犯丙○○、戊○○
    下手強盜犯行負共犯之責，雖被告丁○○事後並無分得強盜
    所得之財物，仍難懈免其強盜罪責。被告丁○○及其選任辯
    護人上開所辯，核屬卸責之詞，不足採信，至於被告丁○○
    及其選任辯護人聲請本院傳喚證人警員陳慶元、大樓管理員
    杞梓成、該址8樓之10所有人甲○○、4樓25室所有人黃海珠
    、戴中興友人施永秋及監聽0000000000（監聽該支行動電話
    仍否在經營色情行業）云云，然證人警員陳慶元、大樓管理
    員杞梓成均已在本院另案審理中到庭結證明確（同上案卷筆
    錄），於本院審理中並依法提示該筆錄內容並告以要旨，及
    令被告丁○○詳閱，另聲請之證人施永秋其待證事實係證明
    是否認識戴中興父子，監聽0000000000號行動電話僅證明仍
    否在上址4樓經營色情行業，均與本案犯罪事實，並無關聯
    性，本院認為均無再行傳喚調查之必要，另證人甲○○、黃
    海珠於本院所證述之內容（本院卷第80至83頁），亦均無可
    採為被告丁○○有利之判斷，附此敘明。
三、被告丁○○夥同戊○○、丙○○3人，於夜間侵入被害人住
    宅，以強暴脅迫方式至使被害人不能抗拒，而搶取其財物，
    核其所為，係犯強盜罪而有刑法第321條第1項第1、4款之情
    形，構成刑法第330條第1項之加重強盜罪（起訴書誤認被告
    係犯刑法第330條第1項第1、4款之罪，惟業經檢察官更正之
    ），被告與戊○○、丙○○有犯意聯絡及行為分擔，為共同
    正犯。
四、原審對被告丁○○論科固非無見，惟查：（一）結夥三人以
    上強盜罪，其本質即為共同犯罪，乃原判決主文竟載為「共
    同」結夥三人以云云，自有未合（最高法院83年台上字第
    2520號判決參照）。（二）被害人乙○○被強盜之財物有其
    身上的背包一只，內有現金138300元、身份證、健保卡、手
    機7支、郵局金融卡1張、存摺3本（郵局、誠泰銀行、彰化
    銀行）、信用卡4張及印鑑等財物，已如前述，原判決認卻
    誤認有背包一只，內有現金138000元、手機7支、金融卡3張
    、存摺2本、信用卡4張及印鑑等物，其事實認定尚有未洽，
    被告上訴意旨以前開情詞置辯，或否認犯罪或避重就輕，固
    非可採，惟原判決既有可議，即屬無可維持，應予撤銷改判
    ，爰審酌被告犯罪之動機、目的、手段，未朋分強盜所得財
    物及事後藉詞圖卸，無有悔改之顯著善意等一切情狀，處如
    主文第二項所示，以示懲儆。
據上論結，應依刑事訴訟法第369條第1項前段、第364條、第299
條第1項前段，刑法第28條、第330第1項、第321條第1項第1款、
第4款，判決如主文。
本案經檢察官羅榮乾到庭執行職務。
中　　華　　民　　國　　94　　年　　5　　 月　　20　　日
　　　　　　　　　刑事第22庭審判長法　官  黃瑞華
　　　　　　　　　　　　　　　　　法　官  宋  祺
　　　　　　　　　　　　　　　　　法　官  蔡明宏
以上正本證明與原本無異。
如不服本判決，應於收受送達後十日內向本院提出上訴書狀，其
未敘述上訴之理由者並得於提起上訴後十日內向本院補提理由書
（均須按他造當事人之人數附繕本）。
                                  書記官  陳建邦
中　　華　　民　　國　　94　　年　　5　　 月　　20　　日
